【裁判字號】    88,家上,335
【裁判日期】    891114
【裁判案由】    離婚
【裁判全文】
臺灣高等法院民事判決      八十八年度家上字第三三五號
      上  訴  人  甲○○○
      訴訟代理人  曾美香
                  曾秀美
                  邱國盛
      被  上訴人  乙○○
      訴訟代理人  李德金
                  吳武川律師
右當事人間請求離婚事件，上訴人對於中華民國八十八年十月十一日台灣桃園地方法
院八十八年度婚字第三一六號第一審判決提起上訴，本院判決如左：
      主      文
上訴駁回。
第二審訴訟費用由上訴人負擔。
      事      實
甲、上訴人方面：
一、聲明：
  (一)原判決廢棄。
  (二)被上訴人在第一審之訴駁回。
二、陳述：除與原判決記載相同者，予以引用外，補稱：
  (一)兩造是夫妻，都是智障者，被上訴人及其家人常辱罵毆打上訴人，上訴人亦遭被
    上訴人性虐待；上訴人患病，被上訴人未陪同就醫，亦未支付任何醫療費；上訴
    人曾回夫家，卻遭被上訴人持鐵棒恐嚇威脅，阻擋門外，不讓其進入，後由里長
    交管區警察送上訴人回娘家，顯係被上訴人不讓其回家，而非上訴人不願回家，
    何來不履行同居義務、惡意遺棄可言。
  (二)上訴人重度智障，實無法抵擋被上訴人及其家人之壓迫，更不可能趕公婆出門，
    被上訴人未盡照顧義務，反提出離婚要求，顯無理由。
三、證據：除援用原審立證方法外，補提：殘障手冊、調解不成立證明書、甲種診斷
    證明書、起訴書、加保工會證明各一紙。請求訊問證人湯發陽、劉宏義。
乙、被上訴人方面：
一、聲明：上訴駁回。
二、陳述：除與原判決記載相同者，予以引用外，補稱：
  (一)上訴人不履行同居義務，業經台灣桃園地方法院八十七年度婚字第五五號判決確
    定在案，今再以回娘家就醫，且被上訴人不讓其回家為由，否認無故離家，顯不
    可採。
  (二)上訴人誣告被上訴人傷害，亦經台灣桃園地方法院八十六年度易字第四一九二號
    及本院八十七年度上易字第一七號刑事判決被上訴人無罪在案。是上訴人指稱遭
    虐待，顯屬無稽。
三、證據：援用原審立證方法。
丙、本願依職權調閱台灣桃園地方法院八十七年婚字第五十五號履行同居民事卷宗、
    桃園縣平鎮市調解委員會八十六年民家調字第二三○號曾繁雄聲請調解案全卷、
    桃園地方法院檢察署八十六年度偵字第一一○六三號傷害案全卷。
      理      由
一、被上訴人原審起訴主張：兩造係夫妻，且為智障者，上訴人於民國（下同）八十
    六年四月間，無故離家出走，伊訴請履行同居，經台灣桃園地方法院八十七年度
    婚字第五五號判決履行同居確定，上訴人迄未履行，顯係惡意遺棄；且上訴人經
    常虐待公婆及被上訴人，亦構成民法第一千零五十二條第二項之離婚重大事由，
    爰依同法第一項第五款、第二項訴請上訴人離婚。
二、上訴人則以：被上訴人經常毆打辱罵伊，且對上訴人性虐待；又伊係生病住院，
    非無故離家，被上訴人不聞不問，且未支付醫藥費，再者，被上訴人家人迭次拒
    絕伊回夫家，非伊不履行同居，資為抗辯。
三、被上訴人主張上訴人惡意遺棄之事實，業據其提出戶籍謄本一件，請求上訴人履
    行同居之判決及確定證明書各一件（原法院八十七年婚字第五五號）附卷為憑（
    見原審卷第八頁至第十二頁），上訴人於原審亦自承未與被上訴人同居（見原審
    卷第四十八頁），上訴人雖以前揭情詞置辯，然查：
  (一)上訴人曾提出八十六年六月七日新國民綜合醫院開立之診斷書一紙，主張被上訴
    人於八十六年七月十八日傷害上訴人，訴經台灣桃園地方法院檢察署檢察官偵查
    起訴後，業經原法院及本院刑事庭認定上訴人於八十六年四月即離家，至八十六
    年十月  回家取衣服，其傷非被上訴人所致，而為被上訴人無罪判決確定，有刑
    事判決一件附原審卷可稽（見原審卷第十三頁），且經本院調取該刑事卷核閱無
    訛。上訴人仍執該診斷書，辯稱被上訴人毆打傷害一節（見原審卷第三十七頁）
    ，應非可取。至上訴人另抗辯被上訴人曾以腳踢上訴人下體性虐待一節，據上訴
    人自陳並未驗傷，亦無何診斷書可估，況被上訴人亦否認此情（均見本院卷第二
    十七頁、第二十八頁）是所辯性虐待一節亦屬無據。
  (二)上訴人另以：伊係因病住院，非無故離家，且被上訴人不聞不問，亦未付醫療費
    云云，然被上訴人於履行同居之訴時，即否認此情，陳稱：被告住院從未告訴我
    們，若她提出收據我們願付醫療費，他想離家就離家等語（見原法院八十七年婚
    字第五十五號卷第二十三頁），經查上訴人於八十六年四月自被上訴人離家後雖
    曾至桃園醫院就醫，然此期間並無住院之記錄，此有原法院依上訴人聲請向省之
    桃園醫院調取之病歷表附卷可稽（見同上卷第一一七頁至第三三頁），原難謂上
    訴人離家係為住院治療所必要。而前揭醫院於上訴人  八十六年四月九日就醫之
    際，曾以電話與家屬聯絡（電話0000000號）家人不知案主至本院。有其
    社會服務室個案回覆單在卷可考（見同上卷第一二三頁），然前揭家屬家屬電話
    係上訴人娘家的電話，此有曾繁雄（上訴人生父）聲請鄉鎮調解委員會之聲請書
    一件可參照（見本院卷第五十六頁）是醫院聯絡之對象係上訴人娘家，並非被上
    訴人，何能謂被上訴人對上訴人治病不聞不問，被上訴人所陳不知上訴人就醫住
    院一節，應係非虛。
  (三)次查，上訴人之生父曾繁雄於八十六年七月十四日雖曾聲請桃園縣平鎮市鄉鎮調
    解委員會調解，主張其女兒遭其夫毆打受傷，其公公並惡言告訴他不准回家，現
    居娘家等語，請求如調解順利回夫家居住，請夫家給予合理生活條件，若調解未
    能協調成立則請求精神損失等語，經調解後因雙方意見不合而不成立，此情業經
    本院調取前揭鄉鎮卷影本核閱無訛（見本院卷第五十四頁至第五十九頁），  論
    曾繁雄所提傷單藉以證明被傷害之情形，嗣判決確定被上訴人並無傷害犯行，已
    如前述，且被上訴人亦曾指稱上訴人有虐待公婆、趕公婆出家門等語，並經證人
    李德新、李陳寶淑（即被上訴人弟及弟媳）在原審陳證明確（見原審卷四十三頁
    ）雙方各執一詞，何能    ，且上訴人曾於八十六年十月九日因天氣冷回夫家取
    走衣物，為上訴人在前揭履行同居之訴審理中所自認（見同上履行同居卷第二十
    二頁），苟被上訴人即夫家曾拒絕其回家，上訴人何能取走衣物呢？  值  義，
    且經本院函請前揭鄉鎮調解委員會派員為證，據函覆因逾保存年限歉難派員到庭
    說明等語（見本院卷第一四二頁），已無從查證，尚難僅憑該調解聲請書即認被
    上訴人之父拒絕上訴人回家，何況依上訴人所辯此情均發生於前揭履行同居之訴
    之言詞辯論終結（八十七年八月十三日）前。何能再系爭執。
  (四)再者上訴人辯稱：曾由警員陪同回夫家時被拒絕一事訊據證人湯發陽（即里長）
    ：我當時（凌晨一、二點）曾建議警察應將上訴人送回夫家，警察告訴我，在此
    之前，有送回夫家，可是夫家叫門並沒有，所以才會送回娘家，嗣伊去夫家查詢
    ，當時上訴人之公公說並沒有聽到任何聲音，所以沒有開門等語（見本院卷第七
    七、七八頁），查被上訴人父親李紹永（民國十六年八月五日生）（見履行同居
    卷一四三頁）係年逾七十之老者，且患有疑似腦中風症，依證人所述：尚難謂有
    拒絕開門之惡意。另上訴人請求詢問之證人劉宏義（該管分駐所警員）亦陳證：
    八十六或八十七年間，曾於上訴人生母家找到上訴人，並由生母領回，並在電腦
    銷案，有打電話去申報失蹤人口之申報人家，可是人不在，才會由其母親帶回。
    找到時，上訴人或其娘家人是否曾要求將上訴人送回夫家，並不記得有此事（沒
    印象）等語（見本院卷第一二五頁）而失蹤人口申報人係被上訴人有桃園縣警察
    局平鎮分局檢附失蹤人口案件登記表等資料附卷可佐（見本院卷第一三一頁至第
    一三五頁），均難為有利於上訴人之認定，至上訴人所辯：八十七年端午節友人
    李惠玲陪同回夫家時被拒絕一事，經命其查報李惠玲住所，上訴人自陳已無法查
    報（見本院卷第四十八、四十九頁、第二十七頁）亦無從查證。
四、綜上所述，上訴人所辯各節均非有據，上訴人經依法判決應與被上訴人履行同居
    義務確定在案，茲上訴人無不能同居之正當理由，拒未與被上訴人同居，自係惡
    意遺棄被上訴人在繼續狀態中（參照最高法院二十九年上字第二五四號判例）從
    而被上訴人依民法第一千零五十二條第一項第五款規定請求判決離婚，洵屬正當
    ，原審為被上訴人勝訴判決，即無不合，上訴論旨仍執前詞指摘原判決不當，求
    予廢棄，非有理由。
五、兩造其餘次防方法（包括被上訴人其餘離婚事由之主張）及未經援用之證據，經
    審酌後認為與本件判決結果已不生影響，爰不一一論述。
六、據上論結，本件上訴為無理由，依民事訴訟法第四百四十九條第一項、第七十八
    條，判決如主文。
中      華      民      國    八十九    年     十一     月     十四     日
                                臺灣高等法院民事第十七庭
                                    審判長法  官  鄭  雅  萍
                                          法  官  黃  雅  惠
                                          法  官  吳  謀  焰
右正本係照原本作成。
如不服本判決，應於收受送達後二十日內向本院提出上訴書狀，其未表明上訴理由者
，應於提出上訴後二十日內向本院補提理由書狀（均須按他造當事人之人數附繕本）
上訴時應提出委任律師或具有律師資格之人之委任狀；委任有律師資格者，另應附具
律師及格證書及釋明委任人與受任人有民事訴訟法第四百六十六條之一第一項但書或
第二項（詳附註）所定關係之釋明文書影本。
中      華      民      國    八十九    年    十一      月    十六      日
                                          書記官  黃  瑞  芬
附註：
民事訴訟法第四百六十六條之一（第一項、第二項）：
對於第二審判決上訴，上訴人應委任律師為訴訟代理人。但上訴人或其法定代理人具
有律師資格者，不在此限。
上訴人之配偶、三親等內之血親、二親等內之姻親，或上訴人為法人、中央或地方機
關時，其所屬專任人員具有律師資格並經法院認為適當者，亦得為第三審訴訟代理人
。


司法院資訊處製作；財團法人民間司法改革基金會備份。
